臺灣臺北地方法院民事裁定
111年度消債更字第26號
聲  請  人  
即  債務人  許文睿（原名：許鈞翔）



相  對  人  
即  債權人  台北富邦商業銀行股份有限公司

法定代理人  陳聖德  
相  對  人  
即  債權人  聯邦商業銀行股份有限公司

法定代理人  林鴻聯  
相  對  人  
即  債權人  星展(台灣)商業銀行股份有限公司

法定代理人  伍維洪  
相  對  人  
即  債權人  滙豐(台灣)商業銀行股份有限公司

法定代理人  麥康裕  
相  對  人  
即  債權人  和潤企業股份有限公司

法定代理人  劉源森  
上列當事人間消費者債務清理之更生事件，本院裁定如下：
    主  文
更生之聲請駁回。
聲請程序費用由聲請人負擔。
　　理　由
一、按債務人不能清償債務或有不能清償之虞者，得依本條例所
    定更生或清算程序，清理其債務；又聲請更生或清算不合程
    式或不備其他要件者，法院應以裁定駁回之，但其情形可以
    補正者，法院應定期間先命補正，消費者債務清理條例（下
    稱消債條例）第3條、第8條定有明文。而前開消債條例第3
    條所謂「不能清償債務或有不能清償之虞」者，係指債務人
    欠缺清償能力，對於已屆清償期，且已受請求債務之全部或
    主要部分，客觀上可預見其處於通常且繼續的不能清償之狀
    態而言，方符合消債條例為使不幸陷入經濟困境之人得以清
    理債務、重建生活，並在債務清理過程中能保有符合人性尊
    嚴之最低基本生活之目的。蓋消債條例之立法目的，在於經
    濟上陷於困境之消費者，若任其於惡性循環之債務窘境中自
    生自滅，其將衍生嚴重之社會問題，致難以維持安定之社會
    經濟秩序，故有予以分別情形依更生或清算之程式清理其債
    務之必要，藉以妥適調整其與相關債權人間之權利義務關係
    ，以謀求消費者經濟生活之更生機會，從而健全社會經濟發
    展；惟私法上債之關係，係以當事人間之信賴關係為基礎，
    為社會經濟組織之重要支柱，故當事人於以法律行為追求自
    己之利益之際，亦應顧及對方之利益，並考量債權債務在社
    會上的作用，本於誠實及信用之原則，行使其債權及履行其
    債務，故消費者欲以消債條例調整其所負義務，自應本於誠
    信原則之本旨，僅在其不能清償債務或有不能清償之虞而使
    其陷於經濟上之困境時，始得准許之，以避免藉此善意之立
    法而惡意圖謀減免債務，致使社會陷於道德危險。又債務人
    聲請更生，必以其所能運用之資產扣除生活上必要支出後，
    已經小於負債，以致不能清償，或有具體事實足認有不能清
    償之虞者，方堪許之；而債務人之清償能力，包括財產、信
    用及勞力（技術），並不以財產為限，必須三者總合加以判
    斷仍不足以清償債務，始謂欠缺清償能力而成為不能清償，
    倘債務人之資產經評估雖已不足以清償債務，惟依債務人之
    年齡及工作能力，在相當期限內如能清償債務，仍應認其尚
    未達不能清償債務或有不能清償之虞。再者，債務人於法院
    裁准消費者債務清理程序開啟前，基於謀求自身經濟生活更
    生之目的，當以積極誠實之態度，配合法院進行各項程序，
    法院雖依消債條例第9條之規定，有依職權調查必要之事實
    及證據之責，然基於債務人對自身財務、信用、工作之狀況
    ，知之最稔之理，且依消債條例第44條、第46條第3款規定
    意旨，苟債務人怠於配合法院調查或有不實陳述之情形，法
    院自得駁回債務人之聲請，凡此均見消債條例藉由課予債務
    人協力義務之方式，以示其確有債務清理之誠意。
二、聲請人即債務人（下稱債務人）聲請意旨略以：伊現積欠債
    權人新臺幣（下同）150萬4,228元，因無資力得以清償債務
    ，曾向臺北市萬華區公所調解委員會聲請與債權人進行調解
    ，惟前置調解不成立，爰依法聲請更生等語。　　
三、經查：
㈠、依債務人之財團法人金融聯合徵信中心當事人信用報告—債務
    清理條例前置協商專用債權人清冊所示，債務人曾有毀諾之
    情。而依債務人所陳，其當時最大債權銀行係澳商澳盛銀行
    ，其已全部清償完畢等語，並提出貸款清償證明書為證（見
    本院消債補卷第127頁）；復據本院函詢債務人目前最大債
    權人台北富邦商業銀行關於債務人毀諾詳情，該行僅陳報以
    ：債務人前於109年12月向臺北巿萬華區調解委員會聲請前
    置調解，陳報人提供總期120期、年利率5%，月付金9849元
    之優惠還款方案，惟債務人表示無法接受此方案，致前置調
    解不成立，且債務人未曾申請債務協商或成立個別協商一致
    性方案等語，有台北富邦商業銀行民事陳報狀附卷可（見本
    院消債補卷第237頁），再稽之澳商澳盛銀行目前已無營業
    之狀況，本院無從僅由前開信用報告書所載債務人有毀諾乙
    語，審酌債務人先前成立之還款協議條件是否無法兼顧聲請
    人個人生活之基本需求，而有不可歸責於己之事由致履行有
    困難之情事。惟債務人既已主張其有不能清償債務之情事，
    曾向臺北市萬華區調解委員會聲請前置調解，因與債權人意
    見不一致，致調解不成立，而依卷附臺北市○○區○○○○○000○○
    ○○○000號調解不成立證明書（見本院消債補卷第31頁），確
    與債務人所陳上情相符，可徵債務人已依消債條例第151條
    第1項規定向調解委員會申請調解而不成立，本院自應綜合
    其目前全部收支及財產狀況，評估是否已達不能維持最低生
    活條件，而有「不能清償債務或有不能清償之虞」之情形。
㈡、債務人之平均每月收入及財產狀況：
　⒈按本條例所稱消費者，指5年內未從事營業活動或從事小規模
    營業活動之自然人；前項小規模營業指營業額平均每月20萬
    元以下者；債務人為公司或其他營利法人之負責人，無論是
    否受有薪資，均視為自己從事營業活動，其營業額依該公司
    或其他營利法人之營業額定之，消債條例第2條第1、2項及
    消費者債務清理條例施行細則第3條第2項分別定有明文。查
    債務人陳稱其自民國109年4月自北都汽車股份有限公司離職
    後，於夜市擺攤維生，每月平均收入約35,000元等語，並提
    出勞工保險被保險人投保資料保、收入切結書等件為證（見
    本院消債補卷第385頁、第387至391頁），堪認債務人於聲
    請清算前5年內（即105年11月18日起至110年11月17日止）
    為從事小規模營業活動，應視為一般消費者，先予敘明。
　⒉債務人固稱其現於夜市擺攤賣水果及現打果汁維生，每月平
    均收入約35,000元，無領取任何津貼補助，而提出108年度
    至109年度綜合所得稅各類所得資料清單、中國信託銀行存
    摺、勞工保險被保險人投保資料表、收入切結書為憑（見本
    院消債補卷第265至375頁、第387至388頁、第391頁）。惟
    ：
　①稽之債務人所提前開存摺影本往來明細，債務人除擺攤維生
    外，每月尚應有優步福爾（即UBER，非UBER EATS）匯來之
    其他收入款項，債務人於本院調查而詢以：為何匯款與債務
    人者不是UBER EATS，而是優步乙節時，經其回覆以：這個
    我不清楚為何如此，可能他們在外國是同一公司，他們匯給
    我的錢是我水果外送服務部分，外送的營業額，我沒有另外
    再做白牌司機的工作等語（見本院消債補卷第397頁），本
    院乃於111年2月14日以公務電話，命債務人提出其於UBER E
    ATS平台後臺之營運狀況以佐證債務人所述為真，即上開存
    摺所載之「優步福爾代付轉」確為債務人於UBER EATS經營
    水果外送商家所得收入，惟債務人僅於111年2月15日以傳真
    方式陳稱：前開金額非實際營收，需再扣除33％予外送平台
    等語，並提出係何人所製作不明、語意不清且與本院函命補
    正事項無何直接關係之曲線圖1紙（見本院消債補卷第405至
    407頁）回覆。縱使本院依前開資料可得猜測：債務人之真
    意可能係表示其於圖表所示之某2月7日至2月13日有某銷售
    額13,870元（前次期間銷售額為15,015元）紀錄，亦無從推
    知債務人主張之其存摺所載之「優步福爾代付轉」係債務人
    於UBER EATS經營水果外送商家所得收入乙節為真。本件債
    務人既未依本院所命提供相當資料佐證，顯已違反其應負之
    協力義務，更難認其上開所述為真。何況，依經濟部商工登
    記公示資料查詢服務所載，UBER及UBER EATS於中華民國設
    立之公司名稱分別為「優步福爾摩沙股份有限公司」、「優
    食台灣股份有限公司」，縱前開二公司於國外有母公司與子
    公司之關係，其各自財務係分別獨立，遑論前開二公司於中
    華民國境內乃不同法人主體之獨立公司，經營內容不一，依
    一般公司經營常態，難認上開「優步福爾代付轉」之匯款為
    UBER EATS所為之給付而來。本件即使僅以債務人上開存摺
    「優步福爾代付轉」入帳資料核算（即110年6月至12月匯入
    金額），債務人每月於UBER之平均收入即有44,051元（計算
    式：〈32,718元＋27,192元＋28,823元＋30,586元＋21,072元＋20
    ,046元＋18,532元＋15,685元＋10,274元＋15,189元＋15,410元＋
    18,105元＋26,550元＋28,173元〉÷7月≒44,051元，元以下四捨
    五入）。
　②關於債務人主張其無領取補助、津貼乙節，有臺北市政府社
    會局110年12月8日函、臺北市政府都市發展局110年12月9日
    函、勞動部勞工保險局110年12月16日函等件在卷可稽（見
    本院消債補卷卷第233至235頁、第247頁），此部分堪信債
    務人主張為真。至於債務人於聲請前2年間自108年度至109
    年度綜合所得稅所列之各公司所領取之薪資、執行、其他收
    入部分，審以債務人現以無此項收入，是不列入其固定收入
    範圍。
　③準上，本院應以債務人每月平均收入79,051元（35,000元＋44
    ,051元＝79,051元），作為計算債務人目前償債能力之依據
    。
　⒊債務人財產狀況：
　①債務人主張名下有汽車1台（車牌號碼：0000-00）、大型重
    型機車（車牌號碼：000-0000，下稱系爭機車）、金融機構
    存款外，無其他財產乙節，業據其提出全國財產稅總歸戶財
    產查詢清單、中國信託銀行存摺等件可佐（見本院卷第123
    頁、第269至375頁），此部分固堪信屬實，惟另經本院依職
    權調閱法務院高額壽險資訊連結作業、監理服務網汽燃費查
    詢及繳費畫面列印（見本院消債補卷卷第163至227頁）查詢
    債務人相關財產資料，發現債務人尚有：車牌號碼分為28*-
    *SH、37*-*AS之機車2台、國泰人壽保單18筆、遠雄人壽保
    單2筆、富邦產物保單4筆、泰安產物13筆等，均未列入其財
    產資料，由此可徵債務人顯有故意隱匿或於財產及收入狀況
    說明書為不實記載之情形。
　②債務人就其於本院調查時所為之答詢內容，庭後固另以書狀
    陳稱，其因精神不濟而於應訊時將系爭機車之貸款餘額答覆
    成其殘值，系爭機車應以公定公式換算殘值云云。惟，債務
    人就其所購買之系爭機車新車價格、出廠年份、里程數多寡
    、於何處販售、外觀整體性、車況、耐用年限各節，未曾置
    一語稍加說明，本院無可憑其指稱之「公式」即得計算系爭
    機車殘值之資料，且債務人於訴訟代理人陪同下行本件調查
    訊問時，當庭直陳：（問：系爭機車目前的殘值是多少？）
    約60萬元左右等語（見本院消債補卷卷第397頁）無訛，有
    本院調查筆錄在卷可稽，復互核本院於拍賣網站查閱同年出
    廠之同款型號機車，其價格範圍自最低之66萬元至99萬元（
    見本院消債補卷卷第413至421頁），益見債務人當時所述之
    前開60萬元數額，應係其臨訟衡量利害關係後所為巿場最低
    價格之陳報，堪予採信，爰依債務人之陳報，從寛核定系爭
    機車殘值以60萬元為適當。
㈢、債務人支出狀況：　　
　　按債務人必要生活費用，以最近一年衛生福利部或直轄市政
    府所公告當地區每人每月最低生活費1.2倍定之；債務人聲
    請更生或清算時所提財產及收入狀況說明書，其表明每月必
    要支出之數額，與本條例第64條之2第1項規定之認定標準相
    符者，毋庸記載原因、種類及提出證明文件，消債條例第64
    條之2第1項、消費者債務清理條例施行細則第21條之1第3項
    定有明文。本件債務人陳稱，其戶籍地即現居地之房屋為租
    賃房屋；另本件應支出之每月必要生活費用，若依消債條例
    第64條之2第1項規定計算，伊無意見等語（見本院消債補卷
    卷第259頁）。本院審以債務人現居住臺北市萬華區，有房
    屋租賃契約書、房租匯款證明、戶籍謄本為證（見本院消債
    補卷卷第81至93頁、第203頁），參照衛生福利部公告之111
    年度臺北市每人每月最低生活費用18,682元之1.2倍即22,41
    8元（計算式：18,682元×1.2＝22,418元），並以此數額作為
    債務人每月必要生活費用。
㈣、準上所述，本件債務人每月收入79,051元，扣除其每月必要
    生活費用22,418元後，剩餘56,633元（計算式：79,051元－2
    2,418元＝56,633元），而債務人現積欠之債務總額為150萬4
    ,228元（含擔保債務〈車貸〉60萬9,383元、無擔保債務89萬4
    ,845元），扣除預估系爭機車殘值60萬元先行清償後，債務
    人僅積欠90萬4,228元（計算式：150萬4,228元－60萬元＝90
    萬4,228元），債務人既有收入來源，縱其目前資產尚不足
    一次清償其所負債務（如汽車、機車之殘值及保單價值金等
    積極財產），惟衡諸債務人73年生，現年38歲，距法定強制
    退休年齡仍有相當年份之職業生涯可期，且其尚有相當之工
    作能力，倘願意積極工作，甚可加速清償其所積欠之債務；
    若不加計上開債務總額嗣後再行增加之利息、違約金等費用
    ，以債務人每月可清償之56,633元計算，上開債務總額約1.
    3年（計算式：90萬4,228元÷56,633元÷12月≒1.3年）即可清
    償完畢，參酌債務人目前年齡，其償債年限非長，本件於客
    觀上難認有何不能清償債務或不能清償之虞情事之存在。
㈤、末按消債條例之立法目的，在於使陷於經濟上困境之消費者
    ，得分別情形依重建型債務清理程序（更生）或清算型債務
    清理程序（清算）清理債務，藉以妥適調整其與債權人及其
    他利害關係人之權利義務關係，保障債權人之公平受償，並
    謀求消費者經濟生活之更生機會，從而健全社會經濟發展。
    就更生程序而言，其主要功能為「債權人及債務人進行協商
    ，以找出既能維持債務人基本生活，又能使債權人之債權獲
    得最大滿足之債務清償方案」。本件債務人並無不能清償債
    務或有不能清償之虞之情事，業如上述，且債務人身為債務
    人，既非無清償能力，理當誠實面對債務，主動積極與所有
    債權人重啟協商程序，謀求適當可行之清償方案，以促債權
    銀行願提供更優惠還款條件，當可更符合消債條例兼顧保障
    債權人公平受償及重建復甦債務人經濟生活之立法目的。　
    　
四、綜上所述，本件債務人依其收支及財產狀況，衡酌所積欠之
    債務數額觀之，並無不能清償債務或有不能清償之虞之情事
    存在，其更生之聲請與消債條例第3條所定要件不合，且該
    欠缺又屬無從補正，復經本院上開之調查，聲請人於聲請更
    生前，隱匿名下財產，並未據實陳述，堪認聲請人亦有消債
    條例第46條第3款所定之情事，且聲請人就其收入狀況亦未
    能配合法院而為協力行為，足認其欠缺清理債務之誠意，且
    無聲請更生之真意，自無加以保護之必要，依首揭法條說明
    ，本件自應駁回其更生之聲請。　　
五、依消債條例第8條、第11條第1項，裁定如主文。
中　　華　　民　　國　　111 　年　　2 　　月　　18　　日
                  民事第二庭    法　官　蔡英雌
以上正本係照原本作成。
如不服本裁定應於送達後10日內向本院提出抗告狀，並繳納抗告
費新臺幣1,000元。
中　　華　　民　　國　　111 　年　　2 　　月　　18　　日
                                書記官  霍薇帆